【裁判字號】    92,台上,2196
【裁判日期】    921009
【裁判案由】    損害賠償
【裁判全文】
最高法院民事判決                              九十二年度台上字第二一九六號
    上  訴  人  耿家工業有限公司
    法定代理人  許玉鳳
    訴訟代理人  徐玉蘭律師
    被 上訴 人  香港商捷時海外貿易有限公司台灣分公司
    法定代理人  馮永昌
    訴訟代理人  林元祥律師
右當事人間請求損害賠償事件，上訴人對於中華民國九十年十二月三十一日台灣高等
法院第二審判決（八十九年度重上字第五六一號），提起上訴，本院判決如左：
    主  文
原判決關於駁回上訴人請求被上訴人給付新台幣九百三十二萬八千四百七十三元本息
之訴及上訴暨該訴訟費用部分廢棄，發回台灣高等法院。
    理  由
本件上訴人主張：被上訴人於民國八十二年九月六日向伊承租坐落台北縣五股鄉○○
段四五八地號土地及地上建物即門牌號碼台北縣五股鄉○○○路十三號廠房，期間自
八十二年九月二十日起至八十九年九月十九日止，並約定被上訴人應投保以伊為受益
人之火災保險。嗣系爭廠房因被上訴人違背善良管理人之注意義務，又擅自變更配電
線路，致超過配電線路負載量，於八十七年五月二十六日因失火而焚燬，侵害伊之所
有權益，依約定及侵權行為之法律關係，被上訴人均應負責賠償等情，爰求為命被上
訴人給付伊新台幣（下同）一千零十七萬零七百四十五元並加付法定遲延利息之判決
（原審就其中八十四萬二千二百七十二元本息部分，維持第一審所為被上訴人敗訴之
判決，駁回其上訴確定）。
被上訴人則以：伊公司僅就重大過失負責，系爭廠房失火與伊未投保火災保險無因果
關係，且上訴人請求賠償之數額過高等語，資為抗辯。
原審就上訴人之請求之金額，除前述已確定部分，維持第一審所為上訴人勝訴之判決
外，其餘九百三十二萬八千四百七十三元本息部分，判予駁回，無非以：上訴人主張
，被上訴人向其承租前揭廠房，並約定被上訴人應投保以上訴人為受益人之火災保險
，惟被上訴人未依約投保，詎系爭廠房於八十七年五月二十六日因失火而焚燬等情，
為被上訴人所不爭執，且有系爭廠房租賃契約書可稽，堪信為真實。查兩造於租賃契
約書第十六條約定：租賃廠房之火災由乙方（指被上訴人）負責投保之，並以甲方（
上訴人）為受益人，租賃廠房因乙方故意或過失所引起火災或爆炸致毀損者，除保險
賠償外，如有不足，乙方應負賠償責任等語，顯示兩造已以特約加重承租人之注意義
務，被上訴人應以善良管理人之注意義務，保持租賃物及公共設施之完整，不得為不
當之使用，否則因而導致火災或爆炸時即應負賠償責任。被上訴人於承租系爭廠房後
，將廠房改裝並增加升降梯等情，已據證人即被上訴人前室內設計部主任林慧娟到場
證述在卷，而增加升降梯後，電力之使用勢必增加，被上訴人復未將原配電線路更改
，提高電流負載量，則日積月累將因負載量不足而發生火災。台北縣警察局消防隊五
股分隊火災處理報告，載明電線引起火災，英商湯馬遜保險公證人股份有限公司台灣
公司於理賠時所為火災損失之初步報告，亦表明，將火災發生原因，歸咎於電力過失
導致（可能是連接之纜線、配線或電腦），則無不可能等語，被上訴人使用系爭廠房
，依約既應負善良管理人之注意義務，而依一般觀念，有相當知識經驗及誠意之人。
於增加升降梯時，應知將會使電力使用增加，必同時更改配電線路，提高電流量使負
載量足以供應升降梯之電力，且應平日勤於保養，避免火災之發生，被上訴人未盡上
開義務，終致電線走火，發生本件火災，自應依租約第十六條規定賠償上訴人因系爭
廠房毀損之損失。系爭廠房業因火災而全部毀損，為兩造所不爭執。惟查系爭廠房隔
鄰之十五號廠房雖由被上訴人投保一千萬元火災保險，非即表示於保險事故發生後，
即可得獲一千萬元之理賠，上訴人以該投保金額執為本件之損害，尚屬無據。又上訴
人以正昇營造有限公司（下稱正昇公司）之估價單所載之一千四百六十四萬一千五百
七十三元，主張為其損害，惟上訴人並未委由該公司興建而另委託祐祥營造有限公司
（下稱祐祥公司）興建，與該公司之合約價僅為一千二百五十萬元，顯示上訴人亦認
正昇公司之估價不合理，自不足為憑。再上訴人與祐祥公司之合約價為一千二百五十
萬元，惟所興建之新廠房係地上三層，與系爭廠房為二層樓房不同，亦難資為上訴人
請求損害之依據。台灣省建築師公會鑑定系爭廠房其鑑估價值雖為一千三百六十萬七
千五百九十四元，然系爭廠房自興建完成至發生火災時已有九年時間，扣除折舊之價
值，竟比上述祐祥公司興建之三層樓新廠房之造價高，該鑑估價值顯屬不實，兩造所
提出之資料均無法證明上訴人就系爭廠房因火災所致之損害額，台北縣政府稅捐稽徵
處新莊分處評定系爭廠房於八十七年火災前之現值為五百三十一萬三千一百元，該數
額得認係上訴人所受之損害，扣除被上訴人已給付之四百四十七萬零八百二十八元，
被上訴人尚須賠償上訴人八十四萬二千二百七十二元，則上訴人超過上開金額之本息
請求即非有據，應予駁回等詞，為其判斷之基礎。
惟損害賠償額應視其實際所受損害之程度以定其標準，物因侵權行為而受損害，請求
金錢賠償，其有市價者，應以請求時或起訴時之市價為準。上訴人曾於八十九年七月
十一日言詞辯論時提出周世璋建築師所開立之證明書主張系爭廠房與隔鄰十五號廠房
（與系爭廠房同時出租與被上訴人使用），均係該建築師所設計監造，七十八年十一
月間同一時間完成興建，所用之材質及建築物面積高度等規格皆相同，該十五號廠房
由被上訴人於八十八年一月五日向太平洋產物保險股份有限公司（下稱太平洋公司）
投保保險金額一千萬元之火災保險，如投保金額係依廠房現值估算，則重建成本必高
於一千萬元等語（一審卷第六十四｜六十五頁、八十一頁）。而上開二建築改良物之
所有權狀及登記簿謄本（一審第一００頁及一０五頁），亦分別載明系爭廠房及十五
號廠房，均係二層樓房，基地面層均為一三一六‧０二平方公尺，二樓亦均為七三七
‧一五平方公尺等情。倘若太平洋公司於承保十五號廠房時，並無高估其價值、超額
承保之情形，則上訴人主張系爭廠房於遭燒燬時其市價超過一千萬元云云，似非全無
憑據。實情如何，原審未詳予調查，遽為上訴人不利判斷，已欠允洽。次查上訴人並
主張其重建之廠房成本，除祐祥公司之土地承造費用一千二百五十萬元外，尚有水電
、消防工程、設計及監造費用等，總計一千三百九十七萬八千九百四十三元，提出工
程合約書、證明書及工程委託契約書等為證（原審卷(一)第二二一｜二三四頁）。且於
系爭土地上新建之廠房雖係三層樓，惟可使用面積（樓地板總面積）反少於原舊有廠
房，此有系爭廠房建物登記簿謄本（一審卷第一０五頁）及新廠房使用執照申請書（
原審卷(二)第二一頁）可按。新舊建物之建坪數似有差異，原審亦疏未澄清，並說明上
訴人前開主張之取捨意見，率以台灣省建築師公會鑑定價格，竟較祐祥公司興建三層
樓新廠房之造價為高，即認該鑑估價值不實，予以摒棄不採，亦屬可議。上訴論旨，
指摘原判決於其不利部分為不當，求予廢棄，非無理由。
據上論結，本件上訴為有理由。依民事訴訟法第四百七十七條第一項、第四百七十八
條第二項，判決如主文。
中      華      民      國    九十二    年      十      月      九      日
                              最高法院民事第四庭
                                  審判長法官  蕭  亨  國
                                        法官  許  朝  雄
                                        法官  謝  正  勝
                                        法官  陳  淑  敏
                                        法官  鄭  玉  山
      右正本證明與原本無異
                                              書  記  官
中      華      民      國    九十二    年      十      月    二十四    日


司法院資訊處製作；財團法人民間司法改革基金會備份。
